最高法院刑事判決　　　　　　　　　　　　　　　九十一年度台上字第四六六五號
　　上　訴　人　台灣高等法院高雄分院檢察署檢察官
　　被　　　告　丁○○
　　　　　　　　乙○○
　　　　　　　　丙○○
　　　　　　　　甲○○
　　右　一　人
　　選任辯護人　陳妙泉律師
右上訴人因被告等貪污案件，不服台灣高等法院高雄分院中華民國九十一年四月二十
三日第二審判決（九十年度上訴字第一九八六號，起訴案號：台灣高雄地方法院檢察
署八十七年度偵字第一一一五０、一二四二五、一七八六四、一七八六五號），提起
上訴，本院判決如左：
    主  文
上訴駁回。
    理  由
按刑事訴訟法第三百七十七條規定：上訴於第三審法院，非以判決違背法令為理由，
不得為之。是提起第三審上訴，應以原判決違背法令為理由，係屬法定要件。且必須
依據卷內資料為具體之指摘，並足據以辨認原判決已具備違背法令之形式，始屬相當
。本件原判決以第一審檢察官公訴意旨略稱，被告黃寶秋係嘉義市議會總務組雇員，
負責該議會新建工程中「行政資訊系統設備購置案」之訪價工作，並將訪價結果簽報
予該議會議長蕭登旺供作核定底價之參考，為依法令從事公務之人員。另被告乙○○
係天眼企業有限公司（下稱天眼公司）負責人；被告丙○○係長原機電工程有限公司
（下稱長原公司）負責人，亦為乙○○之胞弟；被告甲○○係神通電腦股份有限公司
高雄分公司（下稱神通公司）協理，綜理高雄分公司業務。於民國七十六年間，丙○
○在嘉義市議會從事監視系統維修工作而結識丁○○，因而建立交情。至八十六年間
，丙○○自丁○○處獲悉嘉義市議會將對外招標「嘉義市議會行政資訊系統設備購置
案」，乃告知乙○○，由乙○○邀同甲○○搭配合作以爭取上揭採購案，並商定以神
通公司名義出面參與投標。詎丙○○、乙○○、甲○○基於共同犯意之聯絡，於八十
六年十月間某日，向丁○○探詢底價，丁○○竟與丙○○三人基於共同犯意之聯絡，
意圖圖利丙○○等人，允諾日後底價製作完成將予留意。嗣丁○○與該議主任吳心寧
南下高雄地區訪價後，以訪價所得製作參考底價，因其原本即知預算金額為新台幣（
下同）三千萬元以內，遂於持簽呈至議長處批示時，從議長運筆之狀推測前二字應是
「貳柒」，遂認該底價為二千七百萬元，丁○○隨即將底價告知丙○○，由丙○○轉
告乙○○、甲○○。該採購寀第一次開標時，主持人認為神通公司之印鑑章不符而流
標。第二次開標前之八十六年十一月十七日十八時許，丁○○明知底價在性質上屬於
機密事項，竟仍將其職務上應保守秘密之採購底價，以電話告知丙○○：該底價還是
「貳柒」不變，因為沒有拆封就沒有改，你還是叫他寫「二十七」。丙○○遂轉告乙
○○，乙○○再轉告甲○○，供神通公司據以製作投標價格之參考。八十六年十二月
三日第二次開標時，果真由神通公司以低於核定底價二千七百九十萬六千二百六十元
之二千七百四十萬元得標，而甲○○則於事後支付乙○○六十萬元作為酬謝。因認被
告丁○○、丙○○、乙○○、甲○○均共犯貪污治罪條例第六條第一項第四款對於主
管之事務直接圖利罪嫌、及刑法第一百三十二條第一項之公務員洩漏國防以外秘密罪
嫌等情。惟訊據被告丁○○、丙○○、乙○○、甲○○均矢口否認有上述犯行，丁○
○辯稱，伊為應付丙○○之請託，而以自己猜測之二千七百萬元予以敷衍，實際上伊
不知真正之底價等語，另被告丙○○辯解丁○○雖告知底價「二七」，但其轉告乙○
○「二七」，但其轉告乙○○「二七」丁○○猜測之數字云云。本件公訴人認被告等
犯有上開犯行，係以被告丁○○、丙○○、乙○○於調查局訊問中供承明白，並有通
訊監察譯文、嘉義市議會辦理「行政資訊系統設備購置案」第一次暨第二次開標作業
資料在卷可證，資為論罪依據。惟查，丁○○於調查及檢察官初訊時供稱，當時伊與
朱秀貞將底價送給議長核定時，因距離近，看到議長運筆方式，前兩字約為國字大寫
貳柒字樣，所以研判底價應該是二千七百餘萬元，因此將上述研判底價告知丙○○等
語。惟丁○○嗣於偵查中否認其是，改稱：「調查人員誤導我，二千七百多萬是我猜
的，同時也怕朋友及家人擔心，所以依調查人員所講的話講底價」、「（問：朗讀…
…偵查筆錄意見？）這是我編造的」等語。且於八十七年七月八日及十一月三十日具
狀辯稱，議長核定底價之辦公桌有櫃子相隔，其與承辦人員朱秀貞係站在櫃子外面，
故無從得知核定底價，並請求訊問證人朱秀貞等語。而證人即系爭工程承辦人朱秀貞
於第一審審理時即結證略稱，我有將底價簽呈至議長服務處給他批，他的服務處在
嘉義市○○路八十號，丁○○跟我一起去，因為議長服務處很難停車，我請他（丁○
○）載我去，我們一起進去到服務處大門，站在職員辦公桌旁邊，議長出來跟我們拿
簽呈，不是我們進去，議長拿完就進去他的辦公室裡面，我們站的地方無法看到議長
的辦公室，也無法知道他在裡面做什麼，因為他那個屏風一百五十公分高，後來大概
一會兒之後，他有把簽呈給我，我們不知裡面寫什麼，因為它是密封起來的，當時在
等候時，旁邊還有很多人，丁○○沒有偷窺議長書寫之行為，也沒有接觸簽呈等情，
並提出該議長服務處之現場照片為證。又第一審法院於九十年九月七日至嘉義市議長
服務處履勘結果，發現議長辦公桌與職員辦公桌間確有以約一百五十公分高之櫃子相
隔，故無從在職員辦公桌處窺得議長辦公室人員之行止；另嘉義市議長服務處裝潢擺
設都一樣，沒有變過一節，亦經證人朱秀貞證述在卷，此均有勘驗筆錄及現場照片為
證。據以，被告丁○○所辯其於嘉義市議會議長批示底價時，無法窺視議長批示簽呈
之動作等語，即堪採信。再者，被告丁○○有參與系爭工程之訪價過程，並將其中訪
價之最低價額二千九百多萬元寫在核定底價單上，再層轉議長，迭據被告丁○○在偵
查中供述明確，衡諸系爭工程購置案預算為二千九百三十七萬五千元，有嘉義市議財
物預算書一份在卷可按，是被告丁○○辯稱其根據預算金額，並依其承辦經驗約略判
斷一般工程底價為預算金額九折即二千七百萬元，亦非無可能。另系爭工程於八十六
年十一月十四日第一次開標時，因神通公司之印章不符而流標，第二次於八十六年十
二月三日投標時參與投標之各廠商報價結果，以神通公司之二千八百八十七萬八千二
百元為最低，因而取得優先減價權利，經該公司減價為二千八百四十八萬元，仍屬超
過底價而無法決標。乃進行第一次減價，由各投標廠商重填標單，始由神通公司以二
千七百四十萬元最低而得標等情，業據證人即開標主持人鄧慶田及主辦人員朱秀貞分
別於偵查中證述明確，並有嘉義市議會二次開標紀錄表、行政資訊系統設備購置核定
底價表各一份可資佐證。又證人即神通公司高雄分公司業務主任張學財於偵查時證稱
，第二次開標時神通電腦第一次投標二千八百多萬元，每家都無進入底價，經過減價
，始以二千七百四十萬元得標，第二次下標金額係其與蘇坤煌決定的，被告甲○○沒
有指示投多少，投標金額計算是先估成本、利潤後，蘇坤堭要寫金額時有與其討論，
被告乙○○沒有指示投標金額多少等語，另證人蘇坤煌於檢察官偵查中亦證稱第二次
開標減價時，其以總價直接減法，被告乙○○沒跟我講底價最前二字是二七等語。綜
合上述，被告丙○○、乙○○、甲○○如採信被告丁○○所言之底價二千七百萬元，
為順利得標，被告甲○○勢必指示神通公司人員最初即以低於二千七百萬元之價格投
標，以免其他二家競爭廠商得標。惟被告甲○○並未如此為之，顯與見被告丙○○、
乙○○、甲○○認被告丁○○所言二千七百萬元應屬臆測而未予採信。是由監聽紀錄
所載，被告間固因系爭工程接觸頻繁，且丁○○於電話中告知丙○○底價二七不變等
語，此係丁○○猜測而來。此外，並無證據證明丁○○有何洩漏國防以外秘密而圖利
其他被告之犯行。丁○○之自白現與事實不符，該監聽紀錄又不得作為不利告之認定
，無從證明被告等有公訴意見所指訴之犯行，本件不能證明被告等犯罪，乃維持第一
審諭知被告等均無罪之判決，駁回檢察官在第二審之上訴。已詳敘其所憑之證據及認
定之理由。從形式上觀察，原判決並無認定事實違背證據法則違法等情事存在。上訴
人上訴意旨略以，(一)、台灣高雄地方法院檢察署起訴函送第一審法院之公函，記載「
原卷三十二宗」，但第一審法院函送第二審上訴之公函僅載明「卷六宗」，其餘二
十六宗卷宗是否遺失？原審就此未詳加調查，自有疏誤。(二)、依通訊監察錄音帶所示
，丁○○與丙○○之通話用言簡短，語意隱誨，顯然二人對採購底價之細節已事先溝
通完妥、心照不宣，乃原審竟認丁○○告知丙○○底價「二七不變」係猜測而來，自
屬臆測。(三)、丁○○曾參與訪價，該「訪價最低價」即屬「預估底價」，丁○○將該
底價之秘密透露與丙○○知曉，而由神通公司得標，豈能謂無洩密圖利之行為？(四)、
本件被告等圖利之犯行並非「對向犯」，且所圖利者並非乙○○、丙○○、甲○○三
人，乃為神通公司，故乙○○三人與丁○○應為共同正犯，至少亦為教唆犯等語，經
查，本件檢察署起訴函送第一審法院之公函雖記載「原卷三十二宗」，但上述卷宗係
包括「台電屏東營業處變電所監視系統工程弊案」、「台電各區處吊掛式警示牌」、
「斑馬線式反光貼紙」採購弊案及本件嘉義市議會弊案，因前述三件弊案與本件事實
並無關聯，雖係由同一位檢察官起訴，但於第一審法院分案時分成二案，故其餘二十
七宗卷宗在另一案審理等情，有台灣高雄地方法院九十一年八月十三日高貴刑遠八八
訴五四四字第三九六一三號函在卷可稽。是上訴意旨第一點所云，自非依據卷證訴訟
資料為指摘，又被告等既不成立犯罪，自無構成共同正犯或教唆犯之問題，上訴意旨
指被告等至少成立教唆犯云云，均非合法之第三審上訴理由。至其餘上訴意旨，係寺
原審法院認事、採證職權之適法行使，專憑己見，任意爭論，亦非依據卷證資料具體
指摘原判決有何違背法令，不足據以辨認原判決已具違法之情事，其上訴違背法律上
之程式，應予駁回。
據上論結，應依刑事訴訟法第三百九十五條前段，判決如主文。
中      華      民      國    九十一    年      八      月    二十二    日
                              最高法院刑事第六庭
                                  審判長法官  吳  雄  銘
                                        法官  池  啟  明
                                        法官  石  木  欽
                                        法官  郭  毓  洲
                                        法官  吳  三  龍
      右正本證明與原本無異
                                              書  記  官
中      華      民      國    九十一    年      八      月              日
